臺灣高等法院刑事判決　　　　　　　　100年度上訴字第732號
上　訴　人
即　被　告　吳聲享
　　　　　　蔡真蓉
上列上訴人因妨害自由案件，不服臺灣臺北地方法院99年度訴字
第1746號，中華民國100年1月28日第一審判決 (起訴案號：臺灣
臺北地方法院檢察署99年度偵續一字第140號)，提起上訴，本院
判決如下：
    主  文
上訴駁回。
    事  實
吳聲享、蔡真蓉原為夫妻(嗣於民國98年10月30日離婚)，蔡真蓉
於婚前與謝宏祥係男女朋友，二人有債務糾紛。謝宏祥及其友人
蔡偉林(原名蔡承霖) 於98年8月間某日，與蔡真蓉相約於同年月
9日下午 5時許，在臺北市中山區○○○路○段21號之「集客天長
地久人間茶館」(下稱集客茶館)洽談工作事宜，蔡真蓉即告知吳
聲享欲在上址與謝宏祥商談債務問題。詎吳聲享、蔡真蓉及真實
姓名年籍均不詳之6至9名成年男子竟基於共同犯意聯絡，由蔡真
蓉先抵達與謝宏祥、蔡偉林洽談，吳聲享嗣夥同上開6至9名不詳
男子至集客茶館，將謝宏祥及蔡偉林圍住，吳聲享即詢問蔡真蓉
：謝宏祥欠其多少錢等語，蔡真蓉告以：謝宏祥欠其新臺幣 (下
同)250萬元等語。適蔡偉林之手機響起，吳聲享即強行將上開手
機取走，以此強暴方式妨害蔡偉林接聽電話之權利。再由吳聲享
拿出事先備妥之空白本票及借據，要求謝宏祥簽立本票及借據作
為債務之擔保，謝宏祥表示並未積欠蔡真蓉金錢，不願簽立本票
，吳聲享即仗勢人多，以「小謝你簽一簽，不然大家都難看」等
語恫嚇謝宏祥，迫使謝宏祥簽立本票及借據，謝宏祥因見對方人
多，且遭受恫嚇，致心生畏懼，因而依吳聲享之指示，簽立借款
金額為250萬元之借據1紙及金額分別為100萬元、100萬元、50萬
元之本票共3紙，交由吳聲享等人收執，吳聲享、蔡真蓉及該6至
9 名不詳男子共同以此脅迫方式，使謝宏祥行無義務之事。謝宏
祥及蔡偉林迄同日下午 5時39分許，迨吳聲享等人均離去後方離
開現場。嗣經謝宏祥報警處理，始循線查悉上情。
    理  由
一、證人即告訴人謝宏祥、被害人蔡偉林於偵查中向檢察官所為
    之證詞，經依法具結，檢察官亦無違法取供之情形，查無「
    顯有不可信之情況」；且該 2證人均經原審以證人身分傳訊
    ，並予上訴人即被告吳聲享、蔡真蓉及其選任辯護人詰問機
    會，其詰問權已獲得確保，均得採為證據。至其餘認定本案
    犯罪事實之非供述證據 (詳後述) ，查無違反法定程序取得
    之情，依刑事訴訟法第158條之4規定反面解釋，應具證據能
    力。
二、訊據被告固均坦承有於上開時間與告訴人、蔡偉林在集客茶
    館見面協商債務之事實，惟矢口否認有何妨害自由之犯行，
    均辯稱：告訴人與被告蔡真蓉交往期間，有積欠被告蔡真蓉
    債務，告訴人卻不接電話並更換電話號碼，致被告蔡真蓉無
    法與其聯繫還款事宜；案發當天被告蔡真蓉係應告訴人之邀
    ，始前往集客茶館與告訴人及蔡偉林碰面，以協商解決上開
    債務及被告蔡真蓉是否替告訴人工作等事宜，而被告吳聲享
    於稍後到場時，向告訴人表示若有誠意解決債務，不要空口
    無憑，告訴人因自覺理虧，遂主動簽立本票及借據；又被告
    吳聲享於到達集客茶館時，巧遇之前打籃球認識之球友約4
    、5 人坐在別桌，後因被告吳聲享與告訴人談話過程中發生
    爭執，上開4、5人即主動前來詢問是否需要幫忙，被告吳聲
    享表示不用，他們就回去繼續打牌；再案發地點為公共場所
    ，任何人均可自由進出，被告2 人並未出言恐嚇，亦未碰觸
    告訴人之身體，而告訴人更未呼救或表示欲離開之意，況現
    場又無人報警，足見被告2 人並無妨害自由之犯行云云。惟
    查：
  (一)被告 2人於案發時為夫妻，被告蔡真蓉於婚前與告訴人為男
    女朋友，二人有債務糾紛之情，為被告 2人所是認；告訴人
    雖否認有積欠被告蔡真蓉債務，但其於偵查及原審審理時已
    證稱：我之前做股票輸了上千萬，我與被告蔡真蓉交往時，
    錢是一起用，所以我玩股票的錢也有她的錢，我們每個月的
    股票進出，從幾百萬到上千萬元都有，買股票的錢有時候會
    投在我的帳戶，有時候會投在她的帳戶，我們是互相轉來轉
    去，如果我買股票錢不夠時，會先跟被告蔡真蓉借，錢就匯
    來匯去等語 (詳偵字卷第43頁至第45頁、原審卷第62頁至第
    66頁) ，復有臺灣板橋地方法院98年度司票字第7411號本票
    裁定卷宗資料在卷可稽 (詳偵續一字卷第30頁至第37頁) ，
    足認案發時告訴人與被告蔡真蓉確有債務糾紛。
  (二)證人即告訴人於偵查及原審審理時結證稱：當天是蔡偉林找
    我合作開公司，我就問蔡真蓉要不要來蔡偉林的公司上班，
    蔡真蓉說她欠地下錢莊錢，我就想要瞭解其債務，看能否協
    助解決，我們就約在集客茶館見面，該地點是蔡真蓉約的。
    我們3人在集客茶館見面後，吳聲享就夥同約 6至9人一起走
    過來，那些人一直站在我後面跟蔡偉林旁邊，讓我感到很害
    怕，吳聲享將本票與現金收據丟在桌上，說「小謝你簽一簽
    ，不然大家都難看」，並問蔡真蓉到底債務是多少，蔡真蓉
    說250萬元，吳聲享跟我說，那你就簽250萬，分 3張簽，之
    後我就簽了 3張金額分別為100萬、100萬、50萬元之本票及
    250 萬元之借據；過程中蔡偉林的手機有響起，吳聲享就將
    手機搶過去，不讓蔡偉林接手機；且吳聲享要求蔡偉林換位
    置，蔡偉林起身時不慎將飲料打翻，吳聲享同夥之其中一人
    就說不要緊張，吳聲享還指定我們換到另一張桌子繼續寫本
    票；我有跟吳聲享說我沒有欠蔡真蓉錢，但當時我被多人圍
    在角落，我怕如果不簽署，會被揍或被帶走等語綦詳 (詳偵
    字卷第43頁至第45頁、偵續字卷第49頁至第51頁、第61頁至
    第64頁、偵續一字卷第18頁、第19頁、第23頁至第25頁；原
    審卷第58頁至第66頁反面) 。核與證人蔡偉林於偵查、原審
    審理時結證稱：我們在現場聊沒幾分鐘，吳聲享就出現，他
    帶了8、9個人，都約20、30幾歲人，一過來就把我們桌子圍
    住，吳聲享問蔡真蓉說告訴人欠她多少錢；當時我手機剛好
    響，我要接電話，吳聲享就拿走我的手機，不讓我跟對方講
    話，之後吳聲享拿本票出來，叫告訴人簽本票，我們在那邊
    想很久，本來不簽，吳聲享就跟告訴人說若你不簽，就會很
    難看，我們想很久，告訴人才簽本票，因為若不簽，我們沒
    辦法離開那邊，吳聲享當場有問蔡真蓉告訴人欠她多少錢，
    本票金額是吳聲享指定的；當天因為吳聲享叫我坐到別的地
    方去，我起身時不小心打翻飲料；當時現場除吳聲享還有超
    過6個人，約8、9人跟吳聲享一起進來，他們進來時，約有5
    、6 人站著，其他人坐在旁邊；吳聲享叫我們簽名時，旁邊
    他帶來的人一直瞪我們，吳聲享有說「小謝你簽一簽，不然
    大家都難看」等語大致相符 (詳偵續一字卷第16頁至第19頁
    、原審卷第67頁至第70頁)。被告2人對於案發時被告吳聲享
    曾詢問被告蔡真蓉告訴人欠其多少錢，被告蔡真蓉告以告訴
    人欠其 250萬元，被告吳聲享隨即拿出事先準備好之空白本
    票與借據，要求告訴人簽立；被告吳聲享並對告訴人稱：「
    小謝你簽一簽，不然大家都難看」等語；及告訴人確有在現
    場簽署 250萬元之借據及金額分別為100萬、100萬、50萬元
    之本票 3張等情，俱不爭執(詳原審卷第31頁)。此外，並有
    告訴人簽立之借據1紙、本票3張在卷可稽 (詳偵字卷第51頁
    、偵續一字卷第32頁) 。另經原審當庭勘驗集客茶館之現場
    監視錄影畫面，被告吳聲享在集客茶館，確有與約 6名不詳
    男子一同出現，並將告訴人及蔡偉林包圍之情，有原審勘驗
    筆錄在卷可憑(詳原審卷第90頁、第91頁)。綜上各情，堪信
    告訴人指訴非虛。
  (三)依前引勘驗筆錄所載，被告吳聲享係與6至9名不詳男子一同
    出現在現場，其等或坐或站，共同圍住告訴人所坐之桌子，
    時間至少長達十餘分鐘，足認被告吳聲享辯稱：該6至9名不
    詳男子係因見我們與告訴人發生爭執，始主動前來詢問是否
    需要幫忙，我說不用，他們就回去繼續打牌，他們並非與我
    一同前往云云，與事實不符。再依該集客茶館監視錄影畫面
    所示，該6至9名不詳男子中之 1人曾拿出一白色文件；被告
    吳聲享於勘驗後當庭供稱：畫面中之白色文件好像是1 張借
    據，且當場我有詢問其中一人本票這樣寫對不對等語 (詳原
    審卷第91頁反面、第96頁) ；告訴人亦證稱：畫面中之白色
    文件就是本票與借據等語，有上開勘驗筆錄在卷可考；再參
    以監視畫面中，於飲料不慎打翻時，該等不詳男子中之1、2
    人確有將放在桌上之白色文件拿起擦拭後，再放到告訴人等
    人更換座位後之桌子上之情，足證上開白色文件確係告訴人
    當場簽立之本票或借據。又被告吳聲享於原審審理時供稱：
    在集客茶館遇到之男子，其中1 位是我國中同學的弟弟，其
    他人都不認識，但有1、2位曾一起在籃球場打球、碰到面，
    不知道姓名；我上次遇到他們，是在案發前3、4年，在球場
    上，在球場以外之地方都不會遇到云云(詳原審卷第95 頁至
    第97頁) ；於本院審理中亦供稱其無法聯絡該等男子。衡諸
    常情，被告吳聲享僅認識上開不詳男子中之1、2人，彼此交
    情不深，復許久未曾謀面，則其等豈有一群人主動前往關切
    被告是否需要協助，時間長達十餘分鐘，甚至教導被告吳聲
    享簽立本票方式之理？被告2 人所辯並未事先與該群不詳男
    子相約到場，以協助其等向告訴人討債云云，悖異常情，不
    足採信。
  (四)被告吳聲享及該等不詳男子，共同包圍告訴人及蔡偉林，被
    告吳聲享要求告訴人簽立本票、借據，並對告訴人說「小謝
    你簽一簽，不然大家難看」等語，復搶走蔡偉林之手機，阻
    止其接聽電話等情，已如前述；而觀諸被告吳聲享於原審審
    理時當庭指出案發時告訴人、蔡偉林所坐之座位，確實為集
    客茶館 2樓室內距離樓梯出口最遠之角落，有手繪現場圖及
    原審審判筆錄可證(詳原審卷第77頁、第95頁反面)，告訴人
    猝然遭一群陌生成年人圍困於角落，衡情必承受相當大之心
    理壓力，再由被告吳聲享坦承：我與告訴人講話時口氣比較
    大聲，起初告訴人不願意簽名，他不想簽立本票來限制自己
    等語(詳偵字卷第13頁、第14頁)；及被告蔡真蓉供稱：起初
    告訴人不願意簽名等語(詳偵字卷第20頁)，並參以告訴人於
    原審審理時猶否認有積欠被告蔡真蓉債務乙情，益徵案發時
    告訴人原無意簽立本票或借據，實係因突遭被告 2人及該群
    不詳男子包圍，被告吳聲享復出言恫嚇「若不簽立本票及借
    據，就要讓其難看」，並搶走蔡偉林之手機等脅迫情狀，告
    訴人因此心生畏懼，為免遭不測，並求順利脫身，始被迫簽
    立上開本票及借據無訛。被告 2人辯稱：係告訴人自覺理虧
    ，主動簽署本票及借據云云，顯係事後卸責之詞，要難採信
    。至案發現場雖為集客茶館 2樓之公共場所，然被告吳聲享
    及該等不詳男子當時並未拉扯或傷害告訴人、蔡偉林之身體
    ，亦無出示兇器之強暴情狀，則在場之服務生或顧客基於自
    掃門前雪之冷漠心態，或誤認雙方僅在吵架，遂未報警處理
    ，無悖常情，尚難足執此為被告等有利之認定。
  (五)告訴人、證人蔡偉林於原審作證時，就案發時被告吳聲享搶
    走蔡偉林之手機後，係立刻歸還或最後要離開時才歸還、係
    被告吳聲享或該6至9名不詳男子中之 1人教導告訴人簽立本
    票、將飲料弄倒之人係被告吳聲享或蔡偉林、最初告訴人與
    蔡偉林之座位等細節，雖有供述不一之情事。惟按，告訴人
    、證人之陳述有部分前後不符，或相互間有所歧異時，究竟
    何者為可採，法院仍得本其自由心證予以斟酌，非謂一有不
    符或矛盾，即應認其全部均為不可採信；尤其關於行為動機
    、手段及結果等之細節方面，告訴人之指陳，難免故予誇大
    ，證人之證言，有時亦有予渲染之可能；然其基本事實之陳
    述，若果與真實性無礙時，則仍非不得予以採信 (最高法院
    74年台上字第1599號判例參照) 。查告訴人、蔡偉林於原審
    審理時作證之際 (即99年12月14日)，距案發之時 (即98年8
    月9日)已逾1年4月，其對犯罪細節之記憶隨時間經過而逐漸
    模糊，尚符常情；且其 2人對於被告吳聲享與該6至9名不詳
    男子將告訴人及蔡偉林包圍在角落之座位；被告吳聲享當場
    出示本票及借據，要求告訴人簽立，並對告訴人說「小謝你
    簽一簽，不然大家難看」等語；當蔡偉林之手機鈴聲響起時
    ，被告吳聲享搶走蔡偉林之手機，不讓蔡偉林接聽電話；因
    飲料不慎弄倒而更換座位等脅迫告訴人簽立本票、借據及妨
    害蔡偉林接聽電話之主要情節，均證述一致，復與現場監視
    錄影畫面之勘驗結果相符，足堪採信。尚難僅以證人等證述
    ，有部分些微歧異，遽認其等之證言全然不足採憑。
  (六)綜上所述，被告 2人所辯，顯係臨訟推諉卸責之詞，均不足
    採信。本案事證明確，被告 2人犯行均堪認定，應予依法論
    科。
三、被告 2人係以前述脅迫之方式，使告訴人簽立本票、借據，
    而行無義務之事，並以強暴方式，妨害蔡偉林接聽電話之權
    利，核其等所為，均係犯刑法第304條第1項強制罪。公訴意
    旨雖認被告 2人所為係犯刑法第302條第1項剝奪他人行動自
    由罪嫌(起訴書證據併所犯法條欄記載為刑法第304條強制罪
    ，惟經原審公訴檢察官當庭更正起訴法條為刑法第302條第1
    項剝奪人之行動自由罪) 云云。惟按，行為人以使人行無義
    務之事或妨害人行使權利為目的，而其強暴、脅迫已達於剝
    奪人行動自由之程度者，固只成立刑法第302條第1項剝奪他
    人行動自由罪，然苟行為人之施強暴、脅迫尚未達於剝奪他
    人行動自由之程度者，即難論以該條之罪 (最高法院89年度
    台上字第51號判決意旨參照) 。查本件案發地點係集客茶館
    ，為一般人均得任意出入之公共場所，且依告訴人、證人蔡
    偉林、證人即集客茶館茶館之店長黃詠琦等人之證述，本件
    案發時，集客茶館係在營業狀態，並有服務生清理桌面；即
    告訴人亦自陳：我不敢表示要離開之意思或動作，係因我害
    怕會被修理等語 (詳偵續字卷第62頁)，足認被告2人及該不
    詳男子所為脅迫行為，雖足以使告訴人心生畏懼，遂依被告
    等之指示簽立本票、借據，惟尚未使告訴人及蔡偉林不能離
    開現場、無法對外求援，而達於剝奪告訴人及蔡偉林行動自
    由之程度。從而，公訴意旨認被告2人所為係犯刑法第302條
    第1 項剝奪他人行動自由罪，容有誤會，惟二者基本犯罪事
    實相同，原審及本院均已當庭諭知被告2 人可能涉犯刑法第
    304條第1項之強制罪，無礙其防禦權之行使，本院自得依法
    變更起訴法條。又刑法第 305條恐嚇危害安全罪，係指單純
    以將來加害生命、身體、自由、名譽、財產之事，恐嚇他人
    致生危害於安全者而言，如對於他人之生命、身體等，以現
    實之強暴、脅迫手段加以危害要挾，使人行無義務之事或妨
    害人行使權利，即應構成刑法第 304條之強制罪，縱有恐嚇
    行為，亦僅屬犯強制罪之手段，無更論以恐嚇危害安全罪之
    餘地(最高法院84年度台非字第194號判決意旨參照) 。被告
    等係以現實之脅迫手段要脅告訴人，使其簽立本票、借據，
    期間縱曾以犯罪事實欄所載言詞恫嚇告訴人，亦屬犯強制罪
    之手段，不另成立刑法第305條恐嚇危害安全罪。再被告2人
    與上開真實姓名、年籍不詳之6至9名成年男子，有犯意聯絡
    及行為分擔，均為共同正犯。被告 2人共同以一強制行為，
    迫使告訴人、蔡偉林分別行無義務之事及妨害其行使權利，
    為同種想像競合犯，僅論以一罪。
四、原審以被告 2人罪證明確，適用刑法第28條、第304條第1項
    、第55條、第41條第1項前段，刑法施行法第1條之1第1項、
    第2項前段 (原審判決漏載第1項、第2項前段，應予補充)。
    審酌被告 2人為追討被告蔡真蓉與告訴人間之債務，不思循
    合法正當途徑為之，竟夥同6至9名不詳男子，共同以脅迫方
    式迫使告訴人簽立本票及借據，而達到取得債務擔保之目的
    ，並妨害蔡偉林接聽電話之權利，對告訴人及蔡偉林所生危
    害非輕，且犯後猶飾詞否認犯行，未見悔悟之意，及本案係
    由被告吳聲享居於主導地位，由其邀集該6至9名不詳男子共
    同為本件犯行之分工程度，暨被告 2人之犯罪動機、目的、
    手段、迄今未與告訴人達成和解等一切情狀，分別量處被告
    吳聲享有期徒刑4月，被告蔡真蓉有期徒刑3月，並均諭知易
    科罰金之折算標準。其認事用法，核無違誤，量刑亦屬妥適
    。被告 2人上訴猶執前詞，否認犯行，為無理由，應予駁回
    。
據上論斷，應依刑事訴訟法第368條，判決如主文。
本案經檢察官柯麗鈴到庭執行職務
中    華    民    國   100    年    6     月    16    日
            刑事第十三庭  審判長法  官  曾德水
                                法  官  楊貴雄
                                法  官  宋松璟
以上正本證明與原本無異。
不得上訴。
                                書記官  蘇秋
中    華    民    國   100    年    6     月    16    日
附錄：本案論罪科刑法條全文
中華民國刑法第304條：
（強制罪）
以強暴、脅迫使人行無義務之事或妨害人行使權利者，處 3 年
以下有期徒刑、拘役或 3 百元以下罰金。
前項之未遂犯罰之。